臺灣臺北地方法院刑事判決　　　　　　　 94年度訴字第437號
公　訴　人　臺灣臺北地方法院檢察署檢察官
被　　　告　乙○○
選任辯護人　陳化義律師
上列被告因強盜案件，經檢察官提起公訴（94年度偵字第2226號）
，本院判決如下：
    主  文
乙○○意圖為自己不法之所有，以恐嚇使人將第三人之物交付未
遂，處有期徒刑拾月；扣案玩具模型手槍貳把及玩具槍用子彈陸
顆均沒收。
    事  實
一、乙○○於民國93年10月5日晚間先在臺北縣中和市○○路住
    處飲用酒類，復接受友人邀約前往臺北縣永和市○○路附近
    某處海產店聊天、飲酒，雖因罹患失眠、焦慮症，但酒後對
    外界事物之判斷能力並未較普通人之平均程度顯然減退，尚
    未至精神耗弱之程度，竟仗恃酒意，意圖為自己不法所有，
    於翌（6）日凌晨2時許，騎乘車牌號碼BHQ-871號重型機車
    ，從臺北縣永和市○○路上開海產店至臺北市○○區○○路
    3 段88號之「統一商店」，頭戴安全帽（四分之三罩），攜
    帶己有之未具殺傷力玩具模型手槍二把（槍管內有阻鐵）及
    玩具槍用子彈六顆（均非屬槍砲彈藥刀械管制條例所稱槍彈
    ），進入店內徘徊勘查，旋見其他客人結帳離去後，即以右
    手掏出其中一把金屬材質玩具模型手槍，恐嚇店員周柏翰將
    店內收銀機內之錢財交出，致周柏翰心生畏懼，乙○○受限
    身型、位置，側曲身體持槍伸向收銀機抽屜，周柏翰見機不
    可失，自乙○○手中奪下槍枝，始未得逞而不遂。周柏翰奪
    得上開手槍後，旋欲撥打電話報警，乙○○見狀，衝入櫃檯
    內拔斷電話線（毀損部分未據起訴），二人發生推擠，遭周
    柏翰驅離店外，嗣乙○○發現上揭玩具模型手槍尚遺留於店
    內，遂返抵該商店欲向周柏翰索回，再度為周柏翰推擠驅趕
    至店外，適接獲報案之員警趕赴該店門外，當場逮捕乙○○
    ，並扣得前述玩具模型手槍二把及玩具槍用子彈六顆。
二、案經臺北市政府警察局文山第一分局報請臺灣臺北地方法院
    檢察署檢察官偵查起訴。
    理  由
一、被告之供述及辯解：
    訊據被告乙○○固不否認於上開時地酒後騎乘機車、頭戴安
    全帽（四分之三罩）至統一超商店內、手持玩具模型手槍並
    與店員發生扭打等情，惟矢口否認有何恐嚇取財犯行，辯稱
    ：伊罹患失眠、焦慮症，當晚酒後服用鎮靜劑，原本係要找
    綽號「阿峰」同事索債，不知發生何事云云。
二、認定犯罪事實所憑證據及理由：
  (一)被告於上開時、地頭戴安全帽（四分之三罩），攜帶上開玩
    具模型手槍及子彈進入店內，見其他客人結帳離去後，即掏
    出一把玩具模型手槍，恐嚇店員周柏翰將店內收銀機內之錢
    財交出，周柏翰趁隙將被告手中奪下槍枝而不遂，進而雙方
    發生發生推擠，遭周柏翰驅離店外，嗣被告返抵該商店欲向
    周柏翰索回，再度為周柏翰推擠驅趕至店外，適接獲報案之
    員警趕赴店門外，當場逮捕被告等情，業經證人周柏翰、員
    警甲○○分別迭於警詢、偵查及本院審理中證述綦詳（周柏
    翰部分見94年偵字第2226號卷(一)第9頁反面、上開卷(二)第19
    頁、本院94年7月11日審判筆錄；甲○○部分見上開偵卷(二)
    第23至24頁及本院上開審判筆錄），且有翻拍現場監視器照
    片多幀佐憑，經本院勘驗台北市政府警察局文山第一分局提
    出自超商監視器翻拍之新聞剪輯帶內容，被告乙○○著黑衣
    頭戴安全帽於店內遊走，當時店內尚有一名著淺色衣服之顧
    客（錄影帶內容業經剪輯，未能顯示該顧客是否於案發前即
    結帳離去），嗣被告以右手掏槍指向櫃檯收銀機抽屜處，因
    持槍右手靠近店員，為店員側身雙手將槍枝奪走，兩人扭打
    後被告逃出店外，此時槍枝置於店內櫃檯地上，被告再度進
    入店內至櫃檯處，店員出櫃檯將被告驅離等節，製有94年5
    月26日勘驗筆錄及本院94年5月30日準備程序筆錄可稽，復
    有上開玩具模型槍、彈扣案為證，被告持上開玩具模型手槍
    恐嚇店員周柏翰交付財物未遂犯行，應堪認定。
  (二)至被告有無於店內嚇稱「搶劫，把裡面的錢全部拿出來」等
    詞，固據證人周柏翰於警詢中指證在卷（見上開偵卷(一)第9
    頁反面），但於94年3月1日檢察官訊問及本院94年7月11 日
    審理中即改稱：「想不起來被告有無說搶劫這些話，只知道
    他有叫我將櫃檯的錢拿出來」（見上開偵卷(二)第19頁及本院
    上開審判筆錄），被告亦否認大喊搶劫，卷內復無其他證據
    足資證明被告確有對店員周柏翰恫稱「搶劫」等語（見93
    年核退字第6284號卷第4頁），雖其於警詢時之供述較案發
    時間為近，然證人周柏翰亦不諱言：突遭逢此狀況受到驚嚇
    等語（見本院上開審判筆錄），對照證人就其餘被告恐嚇取
    財未遂犯行之指證始終不移，則證人就此細節記憶是否正確
    ，要非無疑，尚難認周柏翰上開警詢指述具有可信之特別情
    況，此部分證詞應無證據能力。惟本案被告既有持槍嚇令周
    柏翰交付財物之犯行，業如前述，則被告究竟有無對店員喊
    「搶劫」，仍無礙本院對被告上開恐嚇取財未遂犯行之認定
    。
  (三)雖被告矢口否認有何不法所有意圖，辯稱：當時要找綽號「
    阿峰」之同事索債，且伊並無金錢壓力，不需要搶商店云云
    ，然被告自承不知「阿峰」住在何處，公司係在景美附近，
    於警詢及偵、審中復未吐露阿峰究竟積欠多少債務，更不曾
    提出「阿峰」真實姓名年籍以供查證，其片面辯解已非無疑
    ，又被告之目的若在索討阿峰欠款，何需頭戴安全帽掩人耳
    目，遑論證人周柏翰證稱並不認識被告，被告在店內全程亦
    未曾向店員周柏翰表示索討債務之意，俟店內其他客人離去
    後，逕自掏槍指向櫃檯收銀機喝令周柏翰交付財物，足徵其
    有不法所有意圖。辯護意旨另以：被告進入店內，手持槍管
    並非水平指向店員身體，顯非威嚇店員，甚且槍管下垂，動
    作呆滯，被店員輕易取走，更非搶劫所可比擬云云，惟上開
    便利商店櫃檯寬度約50公分，業據證人周柏翰於本院審理中
    結證在卷（見上開審判筆錄），被告受限身型體長側曲身體
    伸手持槍指向收銀機抽屜，諒係喝令店員交付槍管所指向收
    銀機抽屜內之錢財，實不能據此推斷被告並非意在取財。至
    被告出於何種動機持槍恐嚇店員交付財物，因其對犯案堅不
    吐實，殊難懸採，然此無解於被告主觀上確有為自己不法所
    有之意圖。是被告前述所辯，顯係事後卸責之詞，不足採信
    。
  (四)被告曾因罹患失眠、焦慮症，先後於93年5月25日及同年9月
    17日門診治療，各有怡和醫院、中祥醫院出具之診斷證明書
    1紙在卷可稽，其於犯案前分別在住處及台北縣永和市○○
    路附近海產店飲酒之事實，復經被告供承在卷，證人甲○○
    亦證稱：逮獲被告時確有聞到被告身上有酒味等語（見上開
    偵卷(二)第24頁及本院上開審判筆錄），惟被告於酒後尚能從
    中和住處前往永和飲酒，再騎乘機車至上開木柵路上之便利
    商店，該段路程並非短暫，又其將騎乘機車未熄火狀態下停
    放便利商店外不遠處，此據證人甲○○於本院審理中證述屬
    實（見本院上開審判筆錄），且有現場照片1幀可參；另被
    告進入店內後，未立即著手犯案，俟其他顧客結帳離去，店
    內僅剩店員一人，始著手掏槍恐嚇店員交付財物；佐以被告
    於案發當日凌晨5時許接受警詢時，對員警詢問各項問題均
    能依題旨回答，更否認有搶劫犯行，此有被告警詢筆錄足憑
    ，併經本院勘驗警詢錄音內容查核屬實，製有94年6月14日
    勘驗筆錄可考，在在顯見被告就其上述犯行並非毫無思慮，
    顯然有對店員恐嚇取財之認知及意欲，當時之精神狀況並未
    因罹患失眠、焦慮症或酒醉而對外界事物之判斷能力較普通
    人之平均程度顯然減退，尚未至精神耗弱之程度，至為明確
    。辯護意旨雖以：被告遭店員驅離後，又返回店內欲取回遺
    留之槍枝，行為明顯異常云云，矧被告返抵店內欲取回遺留
    槍枝，或係避免警方從遺留槍枝採證追緝犯人，自不得藉此
    遽認被告行為時之精神狀況有何異常，故本件事證已臻明確
    。辯護人聲請傳訊邀請被告飲酒之友人鄭睦倫，並將被告送
    交專業機關為精神鑑定，依刑事訴訟法第163條之2第3款規
    定，本院認為核無必要，併此敘明。
  (五)另證人周柏翰雖於警詢及本院審理中固指稱：伊將被告所持
    手槍奪下後，被告見其欲報警，乃衝入櫃檯拉斷電話線，事
    後撥打電話已經不能通話等語（見上開偵卷(一)第10頁、本院
    94 年7月11日審判筆錄），復於審理中指陳：伊在警詢中有
    對本件提起告訴之意思（同上審判筆錄），依此供述情節設
    若屬實，顯然被告係為恐嚇取財未遂犯行後，見店員有意報
    警，始臨時起意毀損拔斷電話線，與前開恐嚇取財犯行間犯
    意各別、行為互殊，二罪間亦無方法結果之牽連關係，難認
    有裁判上一罪關係，被告所犯毀損罪部分既未經檢察官起訴
    ，本院自無從併予審究，亦此說明。
  (六)綜上，本件事證明確，被告犯行洵堪認定，應予依法論科。
三、論罪科刑：
  (一)核被告所為，係犯刑法第346條第3項、第1項恐嚇取財未遂
    罪。公訴人認被告係犯刑法第328條第4項、第1項之普通強
    盜未遂罪，惟按：刑法上強盜罪與恐嚇取財罪之區別，係以
    被告對被害人施用威嚇之程度為準，如其程度足以壓抑被害
    人之意思自由，致使不能抗拒而為財物之交付者，為強盜罪
    ，反之，如其程度尚不足以壓抑被害人之意思自由，被害人
    並非不能抗拒，或未達於不能抗拒之程度，其交付財物與否
    ，儘有自由斟酌之餘地者，僅應成立恐嚇取財罪；而強盜罪
    之所謂「不能抗拒」，係指行為人所為之強暴、脅迫等不法
    行為，就當時之具體事實，予以客觀之判斷，足使被害人身
    體上或精神上達於不能或顯難抗拒之程度而言（最高法院84
    年度台上字第6029號、91年度台上字第290號判決要旨參照
    ）。經查，證人周柏翰於警詢時係指稱：「在另一名客人購
    物結帳離開後，該名男子（指被告）便站立於櫃檯外側右手
    持一把黑色手槍，此時該男子並將其右手持槍身到櫃檯內側
    ，我當時直覺便立即將該年子右手上的手槍搶下，．．．我
    仍又與該男子發生拉扯並奮力將他推離櫃檯，再順勢將他趕
    出店外」（見上開偵卷(一)第9頁反面），於偵查中證稱：「
    客人結完帳離開，黑衣人就靠過來，拿出一支手槍比收銀機
    下方，說要把裡面的錢拿出來，我就雙手捉住槍，把槍奪過
    來，他想要把槍拿回去，不過我把他趕出門」、「（問：當
    被告拿出槍時，是否會害怕）會，所以想辦法把槍搶下來，
    怕他會對我做不利的事」（見上開偵卷(二)第19頁），於本院
    審理中結證：「被告剛拿槍出來我很害怕，後來被告手伸進
    來後，我就有機會反抗，事後確實也有反抗，所以把槍奪下
    來」、「當時情況很緊急，因為我很壯，被告蠻瘦弱，我就
    單手將被告推出店外」等語（見本院上開審判筆錄），即起
    訴事實亦認定「‧‧‧惟周柏翰雖因此心生畏懼，但為冀免
    不測，仍奮勇將乙○○所持有之玩具槍奪下‧‧‧」，亦足
    見周柏翰交付財物與否，尚有自由斟酌之餘地甚明。是證人
    周柏翰於案發當時，並未陷於不可抗拒之情狀，甚且奪下被
    告所持之玩具模型手槍，與被告發生扭打，進而將被告驅離
    店外，核其情形，既未達於不可抗拒之程度，即與刑法普通
    強盜罪之構成要件有間，起訴法條應予變更。被告所犯恐嚇
    取財未遂罪，應按既遂犯之刑減輕。
  (二)爰審酌被告年輕體健不思以正當途徑賺取金錢，竟攜帶扣案
    玩具模型手槍及子彈至便利商店犯案，及其目的、手段、所
    生危害，犯罪後態度等一切情狀，量處主文所示之刑，以資
    懲儆。
  (三)扣案玩具模型手槍2把及玩具槍用子彈6顆係被告所有，供犯
    罪所用之物，業據被告供明，均應依刑法第38條第1項第2款
    之規定沒收。
據上論斷，應依刑事訴訟法第299條第1項前段、第300條，刑法
第346條第3項、第1項、第26條前段、第38條第1項第2款，罰金
罰鍰提高標準條例第1條前段，判決如主文。
本案經檢察官方伯勳到庭執行職務
中　　華　　民　　國　　94　　年　　7 　　月　　22　　日
　　　　　　　　　刑事第十二庭  審判長法　官  李英豪
　                                    法  官  張永宏
                                      法  官  胡宏文
以上正本證明與原本無異。
如不服本判決，應於判決送達後10日內，向本院提出上訴狀。
　　　　　　　　　　　　　　　　      書記官　劉穗筠
中　　華　　民　　國　　94　　年　　7 　　月　　27　　日
附本案論罪科刑依據之法條：刑法第346條第3項、第1項
中華民國刑法第346條
 (單純恐嚇罪)
意圖為自己或第 3 人不法之所有，以恐嚇使人將本人或第 3 人
之物交付者，處六月以上五年以下有期徒刑，得併科1000元以下
罰金。
以前項方法得財產上不法之利益，或使第 3 人得之者，亦同。
前二項之未遂犯罰之。
